【裁判字號】    97,台上,1438
【裁判日期】    970403
【裁判案由】    殺人
【裁判全文】
最高法院刑事判決            九十七年度台上字第一四三八號
上  訴  人  甲○○
            乙○○
上列上訴人等因殺人案件，不服臺灣高等法院臺南分院中華民國
九十七年一月三日第二審更審判決（九十六年度上重更(一)字第四
一九號，起訴案號：臺灣臺南地方法院檢察署九十五年度偵字第
一一九二一號），提起上訴，本院判決如下：
    主  文
上訴駁回。
    理  由
本件原判決認定：緣上訴人甲○○、乙○○於民國九十二年間，
各自在臺南縣新營市及麻豆鎮放置大型油桶經營地下柴油行，因
屢遭不詳人士駕車竊取柴油，損失慘重，為遏止此情，甲○○乃
於同年十二月中旬向友人借用Ｐ六－五五九一號藍色廂型車，在
其油桶旁徹夜守候，等待緝捕竊油者。嗣於九十二年十二月三十
一日下午二時許，適被害人張瑞麟駕駛ＫＣ－三四六０號白色廂
型車載謝銘家，沿省道臺一線公路南下，行經甲○○放置油桶附
近產業道路時，經甲○○發覺並告知乙○○已發現竊油嫌犯張瑞
麟、謝銘家及該白色廂型車行蹤。乙○○旋駕駛上開藍色廂型車
，由甲○○持具殺傷力之捷克ＣＺ廠七五ＣＯＭＡＣＴ型制式九
ｍｍ半自動手槍一支（含彈匣一個）、九ｍｍ制式子彈六顆並攜
全罩式安全帽，坐在該藍色廂型車副駕駛座，二人基於共同持有
該手槍及子彈之犯意聯絡，共乘該藍色廂型車自後追趕張瑞麟、
謝銘家之白色廂型車，途中曾一度不見白色廂型車蹤影，最後在
臺一線與新營市○○路口追上。甲○○及乙○○不滿竊油之張瑞
麟、謝銘家一再逃逸，即共萌槍殺張瑞麟、謝銘家之犯意聯絡，
於是午二時二十分許在臺一線公路內側車道南下二九０公里處（
即新營市路段急水溪橋），二車相距三、四百公尺時，先由駕車
之乙○○自白色廂型車右側超車，並轉頭確認係張瑞麟、謝銘家
後，乙○○即保持二車併行，且車速稍快，以利甲○○開槍及瞄
準射擊，同時甲○○立即自原坐之副駕駛座翻坐左後乘客座（即
駕駛座後方座位），戴上全罩式安全帽，並打開車窗，持子彈已
上膛之該手槍，朝張瑞麟、謝銘家所坐白色廂型車之前座連射三
槍，其中二槍射中在駕駛座上之張瑞麟（一槍擊中張瑞麟右胸乳
頭內側二公分處，貫穿心臟，由左胸第六、第七肋骨間穿出，射
入駕駛座側車門門板內；另一槍擊中張瑞麟後腋下處，貫穿肺臟
、肝臟，彈頭停留於第十胸椎與肋骨相接處），造成張瑞麟受有
多發性槍傷，肝肺及心臟均貫穿傷，致出血性休克，當場死亡。
謝銘家則因發覺有異，及時後仰躲避，悻免於難。乙○○見甲○
○完成射擊，即駕車加速逃離現場。謝銘家見張瑞麟中槍身亡，
為避免遭追殺，旋駕該白色廂型車迴轉，將車停在新營市○○街
五之一號，並於報警後自行離去。經警趕至現場，在該白色廂型
車上扣得彈頭二顆、彈殼一個，另自張瑞麟身上取得彈頭一顆；
迄九十五年六月二十日始先後拘提甲○○、乙○○到案，並於同
月二十九日在甲○○住處再扣得該手槍一支及制式子彈三顆等情
。係以上開上訴人甲○○、乙○○如何因柴油失竊而由乙○○駕
車尾追涉嫌竊油之被害人張瑞麟、謝銘家所乘白色廂型車，如何
由甲○○持該槍彈射擊張瑞麟及謝銘家，造成張瑞麟當場死亡等
事實，業據甲○○於警詢、偵審中及乙○○於第一審坦承不諱，
二人所供大致相符，並經證人謝銘家證述無訛，且有該制式手槍
一支（含彈匣一個）、制式子彈三顆（均於鑑驗時經試射用罄）
、彈頭三顆及彈殼一個扣案可佐及照片九張在卷可參。經送請內
政部警政署刑事警察局鑑定，確認扣案制式半自動手槍之機械性
能良好，可擊發同口徑九ｍｍ制式子彈，具殺傷力；子彈三顆經
試射後，均係口徑九ｍｍ制式子彈，亦具殺傷力；彈頭三顆，均
係已擊發口徑九ｍｍ銅包衣彈頭，其中一顆來復線特徵紋痕遭磨
滅致無法比對，其餘二顆彈頭來復線特徵紋痕則相吻合，係同一
槍枝所擊發等情，有該局九十三年二月十日刑鑑字第０九三００
０三三四號、九十五年七月十九日刑鑑字第０九五００九七０一
四號槍彈鑑定書在卷可憑。該三顆彈頭，係分別採集自案發現場
之白色廂型車上及被害人張瑞麟之身體內，其擊發後力道，足以
貫穿車體左前門鋼板，或射進張瑞麟身體內，造成其死亡結果，
亦有現場照片十六張及法務部法醫研究所鑑定書在卷可稽。是扣
案手槍、制式子彈三顆及已擊發之三顆子彈，均具殺傷力，皆為
槍砲彈藥刀械管制條例所稱槍、彈無訛。張瑞麟確係遭槍擊死亡
，復有相驗屍體證明書、法務部法醫研究所鑑定書、檢察官相驗
筆錄及現場照片十四張在卷可按。又扣案槍枝與張瑞麟遭槍擊之
彈殼一個彈底特徵紋痕及彈頭二顆來復線特徵紋痕均相吻合，可
認係由該手槍所擊發，亦有內政部警政署刑事警察局九十五年八
月二十一日刑鑑字第０九五０一一九０六九號函在卷可考。足見
上訴人等歷次所為上開自白，要與事實相符，為其所憑之證據及
認定之理由。復以上訴人等固均否認有殺害張瑞麟及謝銘家犯意
，乙○○並否認與甲○○共同持有上開槍、彈，甲○○辯稱：伊
開槍目的，在於威嚇白色廂型車上之人，孰知射擊技術不佳，並
因車輛行駛間，瞄準不易，始誤擊張瑞麟，致生死亡結果云云。
乙○○則以：伊當日駕駛藍色廂型車係要回麻豆住處，對甲○○
持槍彈、安全帽上車及欲持槍射擊等情，伊事前全然不知情，亦
未轉頭去看白色廂型車駕駛長相如何等語為辯。惟：(一)甲○○既
供承因柴油被竊，而引生對張瑞麟及謝銘家不滿，可知其因油料
屢遭竊取，而有下手殺人動機。又甲○○持槍射擊白色廂型車行
為，雖亦可達其所辯之恫嚇該車內乘客目的，然其於搖下車窗後
，並未喝令張瑞麟停車、或指示乙○○駕車阻擋張瑞麟之車去路
、或對空鳴槍、或朝該車駕駛座後側車身或輪胎射擊，反而立即
以已上膛手槍，在間隔不及二、三秒之短暫時間內，朝該車前座
位置，接續射擊三發子彈，業據謝銘家於第一審證述甚詳。觀諸
甲○○開槍動機及射擊之方向、次數、所用時間等客觀情形，所
為射擊難認僅係欲恫嚇張瑞麟及謝銘家而已，所辯各節，核屬卸
責之詞，不足採信。(二)甲○○業於偵查中供稱：伊上車前，乙○
○有看見伊持手槍，且於追趕白色廂型車過程，伊在前座均持手
槍，乙○○知悉伊持槍後，仍駕車追趕被害人之白色廂型車，並
於伊開槍射擊前後繼續駕車追趕，且保持併排或超前等語。茲以
上訴人等自承彼此交情已逾十載，雖同為地下油行業者，但因各
自買賣，相互並無怨懟仇恨，情誼深厚等情。參酌乙○○於警詢
陳稱，甲○○曾承諾，願意扛下全責，不會牽連伊等語以觀，堪
信甲○○並無設詞陷害乙○○，所供前揭各節應可採信。又據乙
○○於第一審供稱：本來追丟白色廂型車，後來該車開到大馬路
，才又被伊等遇見，伊超車目的是為「看一下偷油的人長相」等
語，核與謝銘家於偵審中所證：曾見乙○○轉頭去確認伊車駕駛
者為何人，並保持二車併行或稍快車速等語相符。綜上，足認乙
○○當時有追趕張瑞麟所駕白色廂型車，並以併排駕駛或超前等
方式，確認該車駕駛者面貌等情事。是乙○○所辯當日僅係駕車
欲返回住處云云，為卸責之詞，自難採信；至其所稱伊當時對甲
○○自副駕駛座翻坐左後側座位之舉，未曾聞問，亦不曾轉頭或
自車內後視鏡查看，且未出言阻止或詢問甲○○此舉之目的云云
，核與常情相違，同無足取。(三)依謝銘家證述，當時乙○○駕車
於伊車右側，時車速約五、六十公里，乙○○先將臉整個轉向，
斜瞄看清在伊身旁之張瑞麟後，保持兩車相距約一公尺半，刻意
維持等速或稍快車速舉動，前後至少三秒鐘以上等語（見第一審
卷第一一三至一一九頁）。核與前述甲○○所供前後三槍射擊所
用時間相符，堪以採信。參以乙○○在聽聞甲○○第一次槍響後
，僅略為停頓，並無立即煞車或偏離行進方向往路邊靠駛，反而
從開槍前至射擊結束後，維持併行並逐漸超越白色廂型車狀態，
已據甲○○及謝銘家於第一審供述綦詳（見第一審卷第八六至八
八、一一五至一一九頁）。就乙○○上開駕車情形以觀，堪認其
有刻意保持車速與距離，使翻坐左後側之甲○○得以順利查看白
色廂型車係何人駕駛，並方便甲○○持預藏手槍瞄準射擊張瑞麟
及謝銘家。(四)一般人皆知槍彈之危險性，持槍射擊有人乘坐之車
輛，勢將造成車內之人中彈身亡；上訴人等均為成年人，當知悉
此理並有所認識。詎甲○○竟持槍彈，朝白色廂型車張瑞麟及謝
銘家所坐位置接連射擊三次，顯係出於殺人之犯意而為無疑。乙
○○駕車載持槍彈之甲○○追趕、接近白色廂型車，並於甲○○
射擊過程中，持續保持車速，維持二車距離，以利甲○○近距離
瞄準張瑞麟及謝銘家並開槍射擊，足見上訴人二人對殺害張瑞麟
及謝銘家有犯意聯絡及行為分擔。按共同實行犯罪行為之人，在
合同意思範圍以內，各自分擔犯罪行為之一部，相互利用他人行
為，以達其犯罪目的者，即應對於全部所發生結果，共同負責。
上訴人二人有持有槍、彈及殺人之共同正犯關係，殆無疑義；甲
○○所辯無殺人犯意，乙○○所辯全然不知甲○○之持有槍彈與
殺人計謀，及甲○○於警、偵訊時所為附和乙○○辯解之詞，皆
無可採。以上各點，俱於理由內逐一指駁、說明。復以上訴人等
行為後，刑法第二十八條、第三十三條第五款、第五十五條均已
修正，經比較新舊法，以修正前之行為時法有利於上訴人等。因
認上訴人等所為，未經許可持有制式手槍及子彈部分，係犯槍砲
彈藥刀械管制條例第七條第四項持有手槍罪及同條例第十二條第
四項持有子彈罪（甲○○因先受寄藏槍、彈，繼續持有中，始起
意持槍殺人，持有為寄藏所吸收，寄藏槍彈部分已判刑確定，不
另論持有槍、彈罪，亦予註明），持槍射擊致張瑞麟死亡、謝銘
家倖免於難部分，係犯刑法第二百七十一條第一項殺人既遂罪及
同條第二項殺人未遂罪；二人就上開各罪，互有犯意聯絡及行為
分擔，均為共同正犯。又上訴人等係先以一行為同時持有手槍及
子彈，繼以接續射擊三次之事實上一開槍行為同時射殺張瑞麟及
謝銘家，均應依想像競合犯之例，從一重論以持有手槍罪及殺人
既遂罪。乙○○所犯上開二罪有方法結果之牽連關係，應依牽連
犯規定，從一重以殺人既遂罪處斷。公訴意旨就乙○○共犯持有
槍彈部分及上訴人等射殺謝銘家未遂部分，雖未起訴，然此二部
分與起訴之殺人既遂罪間，有裁判上一罪關係，自得併予審理。
再以第一審漏未審酌上述裁判上一罪之疏未起訴部分，自有可議
而屬無可維持，乃將第一審除甲○○寄藏手槍部分以外之不當科
刑判決予以撤銷，改判適用槍砲彈藥刀械管制條例第七條第四項
、第十二條第四項，刑法第二條第一項前段、第十一條前段、第
二十八條（修正前）、第五十五條（修正前）、第二百七十一條
第一項、第二項、第三十七條第一項、第三十八條第一項第一款
，對上訴人等均論以共同殺人罪。並審酌上訴人等均無犯罪紀錄
（見卷附臺灣高等法院被告全國前案紀錄表），於發現盜油嫌疑
者，不思以正當途徑解決，竟以最暴烈方法，開槍射殺尋求報復
，肇致張瑞麟死亡之無從回復損害，惡性重大，且迄未與張瑞麟
家屬和解，爰念其二人係因油料多次被竊，受有損失，始引發殺
機，尚非無尤，難認有永久與社會隔離必要，斟酌二人犯行之分
工、涉案程度及犯後態度等一切情狀，量處甲○○無期徒刑，並
宣告褫奪公權終身；乙○○則處有期徒刑十五年。且說明扣案捷
克ＣＺ廠七五ＣＯＭＡＣＴ型制式手槍一支（含彈匣一個）係違
禁物，應依刑法第三十八條第一項第一款宣告沒收。扣案制式子
彈三顆，已於鑑定時試射用罄，彈頭及彈殼部分則均因已發射而
不具殺傷力，非屬違禁物，皆不宣告沒收。經核於法尚無違誤。
甲○○上訴意旨：(一)執其在原審所辯陳詞，否認有殺害張瑞麟之
直接故意，(二)就原判決業已論述明確之其亦具殺害謝銘家之故意
，(三)以原判決事實與理由有關其殺人動機記載上之用語不一，但
不影響判決本旨之瑕疵，(四)誤以原審於準備程序對其為認罪與否
之詢問，為訴訟程序違法，(五)對於本件犯罪事實已臻明確，毋庸
另為無益調查之彈道重建及謝銘家見聞其掏槍時有何話語或動作
等項，但憑己見，或再為事實上之爭執，或任意指摘原判決有理
由矛盾、調查未盡、不載理由等違法；經核均為無理由，應予駁
回。再查，於第一審交互詰問時，謝銘家就其與張瑞麟如何遭上
訴人等駕車追趕，終至遭槍擊之細節，證述如下：藍色廂型車之
駕駛斜瞄張瑞麟一下，「我看到他整個臉，因為他有往後轉過頭
」，「我認為他是看車內的人，因為看間距只要看後視鏡即可，
他是把整個頭偏過來，只瞄一眼」，二車外殼間隔「大約一四二
公分」，對方車與我車併行「大約一、二秒，對方是從我們的右
後方開過來，駕駛先和我們並行之後，我看到後座帶安全帽那個
，槍就開過來」，「開第一槍時，二車是平行的沒有錯」，「開
槍後，我認為他們有加速離去，因為我想要查看車牌時，已經看
不到車牌了」，「我們中一槍後，對方的車子沒有停下繼續行駛
，且持續射擊，之後又開了二槍，第一、二槍間隔大約四、五秒
，第二、三槍之間間隔約一、二秒」等語（見第一審卷第一一三
至一一九頁）。甲○○亦於第一審交互詰問時，供述「（開）第
一槍的時候，對方的車頭在我所坐後座後面一點點；第二、三槍
我們的車尾已經超越對方的車頭」，二車併行「大約幾公尺而已
，時間只有一點點，不超過一分鐘」等語（見第一審卷第八七頁
）。準此，原判決理由扼要記載謝銘家證述「乙○○先將臉整個
轉向，斜瞄看清在其身旁被害人張瑞麟後，保持兩車相距約一公
尺半，刻意維持等速或稍快車速舉動，前後至少三秒鐘以上」，
及甲○○供述「從開槍前至射擊結束後，或維持並逐漸超越白色
箱型車之狀態」，尚無如乙○○上訴意旨所指有與卷內筆錄不符
之證據理由矛盾之違法。再觀之前已提及之原判決有關證據方面
論述，顯非僅憑甲○○之自白，而無其他補強證據即為本件事實
認定。乙○○上訴指摘原判決違法，亦為無理由，應予駁回。
據上論結，應依刑事訴訟法第三百九十六條第一項，判決如主文
。
中    華    民    國  九十七  年    四    月    三    日
                      最高法院刑事第十二庭
                          審判長法官  花  滿  堂
                                法官  黃  正  興
                                法官  陳  東  誥
                                法官  林  錦  芳
                                法官  陳  世  淙
      本件正本證明與原本無異
                                      書  記  官
中    華    民    國  九十七  年    四    月    七    日
                                                    M
附錄法條：
刑法第二百七十一條第一項：
殺人者，處死刑、無期徒刑或十年以上有期徒刑。


司法院資訊處製作；財團法人民間司法改革基金會備份。
